【裁判字號】    98,訴,147
【裁判日期】    980415
【裁判案由】    拆屋還地
【裁判全文】
臺灣臺南地方法院民事判決               98年度訴字第147號
原      告  丁○○
                        巷10.
訴訟代理人  張文嘉律師
被      告  丙○○
            乙○○
            甲○○
                        巷20.
上列當事人間請求拆屋還地事件，經本院於民國98年4月1日言詞
辯論終結，判決如下：
    主  文
被告甲○○應將坐落台南縣官田鄉鎮57號土地如附圖所示57
Ａ部分面積壹零柒陸平方公尺牛舍、57Ｂ部分面積拾壹平方公尺
磚造小屋、57C部分面積拾參平方公尺之蓄水池拆除。
被告丙○○、甲○○應將前項土地返還原告。
本判決所命拆除地上物及返還土地部分之履行期間為陸個月。
原告其餘之訴駁回。
訴訟費用新台幣伍仟陸佰貳拾元由被告甲○○負擔新台幣參仟元
，餘由被告丙○○負擔。
本判決原告勝訴部分於原告以新台幣壹拾捌萬元供擔保後，得假
執行，但被告丙○○以新臺幣伍拾壹萬柒仟元為原告預供擔保後
，得免為假執行。
原告其餘假執行之聲請駁回。
    事實及理由
一、本件被告乙○○、甲○○未於言詞辯論期日到場，核無民事
    訴訟法第 386條各款所列情形，爰依原告聲請，由其一造辯
    論而為判決。
二、本件原告主張：
（一）坐落台南縣官田鄉鎮57號土地（下稱系爭土地）於民
      國（下同）83年3月7日以前係登記為被告乙○○所有，於
      83年3月7日移轉為被告丙○○所有，被告丙○○於83年2
      月24日提供系爭土地予台南縣官田鄉農會設定抵押權，並
      向台南縣官田鄉農會貸款，嗣未還款而遭台南縣官田鄉農
      會聲請拍賣，原告應買取得系爭土地所有權。系爭土地上
      有未保存登記如複丈成果圖所示牛舍、磚造小屋及蓄水池
      ，查封時台南縣官田鄉農會代理人稱該地上物為被告丙○○所有，然被告丙○○卻稱該地上物為其姊姊即被告甲○○所有，鈞院命被告丙○○轉告其姊姊提出証明，但被告
      丙○○表示其無此義務，致鈞院僅就土地予以查封拍賣，
      拍賣公告並記載：「系爭土地上有未保存鐵皮豬舍一棟，
      占有之法律關係不明，且不在本件拍賣範圍內，拍定後不
      影響原有法律關係，拍定後不點交」。原告曾於97年對被
      告丙○○訴請拆屋還地，案號為97年度營簡字第506號，
      被告丙○○抗辯 (1)系爭土地上建物包括牛舍、管理舍、
      倉庫與污水處理場係被告乙○○於82 年3月18日以前所興
      建，並經台灣省政府農林廳82.3.18八二農經字第26734號
      函核准使用在案。(2)系爭土地上建物隨同系爭土地於 83
      年3月7日移轉予被告丙○○。(3)被告丙○○於83年3 月7
      日受讓系爭土地上建物後，復將該建物轉讓予其母尤曾碧
      霞，尤曾碧霞去世後由其姊即被告甲○○繼承，並主張系
      爭土地上建物為被告甲○○所有。如上所述，被告乙○○
      、丙○○、甲○○三人與系爭土地上建物均存有密切關係
      ，故系爭土地上建物應屬被告乙○○、丙○○、甲○○三
      人共有，系爭土地為原告所有，被告乙○○、丙○○、甲○○三人所有建物占用原告所有系爭土地屬無權占有，依
      法原告可訴請被告三人拆除房屋及交還土地，且系爭土地
      上之地上物已十分簡陋沒有價值，依照最高法院的判例沒
      有法定地上權的適用，爰依民法第767 條之規定，提起本
      訴。
（二）對被告丙○○所述系爭地上物為被告甲○○所有，現由被
      告丙○○占有使用無意見。
（三）並聲明：被告應將坐落台南縣官田鄉鎮57號土地上如
      複丈成果圖所示編號57A面積1076平方公尺之牛舍、編號
      57B面積11平方公尺之磚造小屋、編號57C面積13平方公尺
      之蓄水池等拆除並將土地返還原告。訴訟費用由被告負擔
      。原告願供擔保請准宣告假執行等語。
三、被告丙○○則答辯以：
（一）按設定抵押權時，土地及其土地上之建築物，同屬於一人
      所有，而僅以土地或僅以建築物為抵押者，於抵押物拍賣
      時，視為已有地上權之設定，其地租、期問及範圍由當事
      人協議定之，不能協議者，得聲請法院以判決定之，民法
      第876條定有明文，可知法定地上權之存在，即非無權占
      有。
（二）但查：系爭坐落於台南縣官田鄉鎮57地號土地上之建
      物，包括牛舍（即原告所稱之豬舍）、管理舍、倉庫與污
      水處理場等係被告乙○○於82年3月18日以前所興建，並
      經台灣省政府農林廳82年3月18日八二農經字第26734號函
      核准使用在案，為系爭57地號土地於83年抵押設定前所建
      ，則依民法條文之規定，僅以土地為抵押，於抵押物拍賣
      時，已視為已有法定地上權之設定，原告自無請求拆屋還
      地之權利。
（三）再者，上開建物，隨同系爭57地號土地於83年3月7日移轉
      於被告所有，亦有土地建築改良物買賣所有權移轉契約書
      文件可稽，其後，被告復將建物轉讓於訴外人尤曾碧霞，
      再因繼承為另一被告甲○○所有，被告已非實際之事實上
      處分權人，是無論其主張有無依據，以被告為訟爭對象，
      顯無理由。
（四）並聲明：原告之訴駁回，如受不利之判決，願供擔保請准
      宣告免予假執行等語。
三、被告乙○○、甲○○未於言詞辯論期日到場，亦未提出書狀
    作何聲明或陳述。
四、得心證之理由
（一）按所有人對於無權占有或侵奪其所有物者，得請求返還之
      民法第767 條定有明文。原告主張其為系爭土地之所有人
      ，坐落其上未辦保存登記之牛舍、磚造小屋、蓄水池為被
      告尤阿所有，現由被告丙○○占有使用等情，業據其提出
      土地登記謄本、土地建築改良物買賣所有權移轉契約書、
      房屋稅籍證明書等件為證，且經本院現場履勘屬實，製有
      勘驗筆錄為憑，及據另案本院97年度營簡字第506 號囑託
      臺南縣麻豆地政事務所現場測量製作土地複丈成果圖在卷
      可查，並為被告丙○○所不爭執，被告乙○○、甲○○已
      於相當時期受合法之通知，既未於言詞辯論期日到場爭執
      ，亦未提出書狀及證據作何答辯或陳述，綜上證據調查結
      果，自堪信原告上開主張為真實。原告復主張被告等無正
      當權源占用原告所有系爭土地等情，則為被告丙○○所否
      認，並以前情置辯，本件所應審究者為：被告有無合法權
      源使用系爭土地。
（二）又「設定抵押權時，土地及其土地上之建築物，同屬一人
      所有，而僅以土地或僅以建築物為抵押者，於抵押物拍賣
      時，視為已有地上權之設定，民法第876條第1項前段定有
      明文。次按「民法第976條第1項之法定地上權，須以該建
      築物於土地設定抵押時業已存在，並具相當之經濟價值為
      要件。系爭甲部分房屋，既足認係建築於設定抵押權之後
      ，於抵押權設定當時尚未存在，系爭乙部分豬舍，雖建於
      設定抵押權之前，但其價值無幾，雖予拆除，於社會經濟
      亦無甚影響，均不能視為上開法條中，可成立法定地上權
      之建築物」、再「按民法第876條第1項之法定地上權，須
      以該建築物於土地設定抵押時業已存在並具有相當之經濟
      價值為要件，如其價值無幾，雖予拆除，於社會經濟並無
      甚影響者，均不能視為上開法條中可成立法定地上權之建
      築物」（最高法院57年台上第1303號判例、69年台上第
      4145號判決可資參照）。
（三）再參酌民法第876 條之立法理由：「民律草案第一千一百
      五十四條理由謂本條使土地及土地上之建築物，得獨立而
      為抵押權之標的物。若土地及土地上之建築物，屬於一人
      所有時，得祇以土地或建築物為抵押權之標的物。土地與
      建築物既分，則實行抵押權將拍賣時，拍定人與土地所有
      人或建築物所有人間之關係，應規定明確，以杜爭執。而
      拍賣之物為抵押之土地時，其建築物之所有人，視為取得
      地上權人，仍得以其建築物利用其土地，拍賣之物為抵押
      之建築物時，其拍定人視為取得地上權人，使得利用其土
      地。」；又於96年3 月28日修定理由為：「於以建築物設
      定抵押權時，土地業已存在，固無問題，於僅以土地設定
      抵押權時，建築物是否以當時已存在，始有本條之適用？
      ：：參照第866條、第877條規定之意旨，避免拍定後建築
      物無從利用土地致拆除之結果，有害社會經濟發展，似以
      肯定說為是，實務上亦採相同見解（最高法院57年度台上
      字第1303號判例）。」觀之，民法第876 條之法定地上權
      所欲保護者為因土地（或土地上之建物）遭拍賣，而使土
      地及其上之建物分屬不同人所有，為使建物之所有人得以
      於拍定後繼續使用土地，且避免因無從利用土地而致建物
      遭拆除所訂立。從而，應可肯認民法第876 條所指稱之建
      築物，應限縮在足以提供一般不特定人維持基本生活起居
      必須所使用之建築物，而非任何於土地上之定著物皆得以
      成立民法第876 條之法定地上權，始符合前揭條文之立法
      意旨。
（四）惟查，本件系地上物即牛舍、磚造小屋、蓄水池自82年間
      建造至今，而其所坐落之系爭土地乃係於83年2 月24日間
      始設定抵押權等情，有台南縣政府82年3 月23日82府農畜
      第45317號 函、土地登記簿謄本等件在卷可稽，上開地上
      物已為被告甲○○繼承取得並交付被告丙○○占有使用，
      並為原告及被告丙○○所不爭執，顯見系爭地上物於土地
      設定抵押時業已存在，然系爭牛舍屋頂為石棉瓦造，部分
      牆是磚瓦及木造，部分係以鐵瓦及塑膠套圍繞，養有牛隻
      及放有牛飼料及牛具，入口處右邊有兩個小房間以木板圍
      住，其內置有餐具及床舖等簡陋陳設；磚造小屋已部分坍
      塌，無屋頂，已荒廢，佈滿攀爬之樹葉；蓄水池為水泥造
      ，旁有雜樹等情，經本院現場履勘屬實，製有勘驗筆錄及
      照片等件為憑，查上開三筆地上物各自獨立並未相連，使
      用上亦無依附關係，其中磚造小屋面積僅11平方公尺，甚
      已傾廢坍塌，蓄水池亦未使用而傾廢，上開磚造小屋、蓄
      水池應非民法第867 條所謂之建築物應無疑義，至牛舍係
      供被告丙○○飼養牛隻，僅以木板於牛舍一隅搭蓋簡陃房
      間，即系爭牛舍並無法獨立提供一般不特定人之日常生活
      所必須之基本需求，其次，系爭牛舍屋頂為石棉瓦造，部
      分牆是磚瓦及木造，部分係以鐵瓦及塑膠套圍繞，係屬簡
      易、便利、暫時而非永久性使用之建材，即使拆除，對於
      社會經濟亦無甚大之影響，是故，系爭牛舍並不能視為民
      法第876條第1項中，可成立法定地上權之建築物，應可肯
      認。
（五）再被告丙○○、甲○○亦無提出其他得證明其有合法權源
      使用系爭土地之證據，從而，應可堪認被告丙○○、甲○○並無合法使用系爭地上物所坐落土地之權源，即原告就
      被告丙○○、甲○○無權占用其所有之土地之主張，當可
      採信。
五、綜上所述，原告本於上開土地所有權人之地位，行使物上請
    求權，請求被告甲○○將如附圖一所示57Ａ部分面積1076平
    方公尺牛舍、57Ｂ部分面積11平方公尺磚造小屋及57C 部分
    積13平方公尺蓄水池拆除，為有理由；至被告丙○○僅為上
    開地上物之使用權人，非所有權人，無處分權，原告併請其
    拆除該地上物，為無理由。又被告丙○○、甲○○二人直接
    、間接占有上開地上物之基地，是原告請求其等將土地返還
    予原告，為有理由，應予准許；另被告乙○○非地上物之所
    有權人及占有使用權人，原告併請求其拆屋還地，為無理由
    ，應予駁回。原告及被告丙○○兩造均陳明願供擔保，請准
    宣告假執行或免為假執行，核均無不合，爰分別酌定相當擔
    保金額，予以准許。至於原告敗訴部分，其假執行之聲請已
    失所依附，應予駁回。
六、按訴訟費用，由敗訴之當事人負擔；法院為終局判決時，應
    依職權為訴訟費用之裁判，民事訴訟法第78 條及第87條第1
    項分別定有明文。查本件訴訟費用額為12,682元（即第一審
    裁判費），而原告對被告丙○○、甲○○之請求為有理由，
    爰依上開規定確定被告丙○○、甲○○應負擔之訴訟費用如
    主文第2項所示。
七、末按「判決所命之給付，其性質非長期間不能履行，或斟酌
    被告之境況，兼顧原告之利益，法院得於判決內定相當之履
    行期間或命分期給付。經原告同意者，亦同。」民事訴訟法
    第396條第1項定有明文。查被告丙○○在系爭地上物即牛舍
    飼養牛隻，一時覓處畜養自屬不易，如於判決確定後立即執
    行，有實際上之困難，參以原告於本院審理時亦陳明如被告
    等如願自行搬遷，同意被告再使用3 年，可見原告對系爭土
    地之使用尚無即時之規劃，本院審酌上情，認有酌定履行期
    間之必要，為兼顧原告之利益，爰酌定被告尤阿拆屋及與被
    告丙○○還地部分之履行期間6個月。
八、據上論結，原告之訴為一部有理由，一部無理由，依民事訴
    訟法第385條第1項前段、第79 條但書、第390條第2 項、第
    392條第2項，判決如主文。
中    華    民    國    98    年    4     月    15    日
                  民事第一庭    法  官  周素秋
以上正本係照原本作成。
如對本判決上訴，須於判決送達後20日內向本院提出上訴狀。
中    華    民    國    98    年    4     月    15    日
                                書記官  洪育祺


司法院資訊處製作；財團法人民間司法改革基金會備份。
